【裁判字號】    97,易,1379
【裁判日期】    980224
【裁判案由】    妨害自由等
【裁判全文】
臺灣高雄地方法院刑事判決              97年度易字第1379號
公  訴  人  臺灣高雄地方法院檢察署檢察官
被      告  乙○○
被      告  甲○○
                      樓
上列被告因妨害自由等案件，經檢察官提起公訴（97年度偵字第
12696號），本院判決如下：
    主  文
乙○○犯重利罪，累犯，處有期徒刑參月，如易科罰金以新臺幣
壹仟元折算壹日。
乙○○其餘被訴部分無罪。
甲○○無罪。
    事  實
一、乙○○前因竊盜案件，經本院民國93年度簡字第4297號判決
    處以有期徒刑4 月確定，入監服刑後，於94年8 月2 日縮刑
    期滿執行完畢出監。詎不知悔改，其竟基於乘他人急迫貸以
    金錢，而取得與原本顯不相當之重利之犯意，以「鴻海理財
    租賃公司」之名義對外發放名片，以從事放款收取高額利息
    ，而乘丙○○急需用錢急迫之際，於97年2 月15日17時許，
    在丙○○所經營址設高雄市○○區○○街17號之「牡羊座咖
    啡館」，將新臺幣13萬元借予丙○○，約定每10日為1 期，
    利息為3 萬元（月息約為70分利），並要求丙○○簽發金額
    16萬元（含本金及第1 期利息）本票及交付身分證、駕駛執
    照等物作為擔保。嗣因乙○○於97年2 月28日15時許，前往
    上開「牡羊座咖啡館」，向丙○○討債，經丙○○之母黃秀
    琴報警處理，嗣警前往調查，始悉上情。
二、案經丙○○訴由高雄市政府警察局左營分局報告臺灣高雄地
    方法院檢察署檢察官偵查起訴。
    理  由
甲、證據能力部分：
壹、按被告以外之人於偵查中向檢察官所為陳述，除顯有不可信
    之情況者外，得為證據，同法第159 條之1 第2 項定有明文
    。次按刑事訴訟法第159 條之1 第2 項所稱得為證據之被告
    以外之人於偵查中向檢察官所為之陳述，係指依法應具結而
    已具結，並經被告或其辯護人行使反對詰問權者於偵查中向
    檢察官所為之陳述，得作為論罪之基礎，最高法院著有96年
    度臺上字第476 號判決意旨可資參照。本件證人即告訴人丙○○於偵查中所為之陳述，已依法具結（見偵卷第11頁），
    可擔保其係據實陳述，而被告對於上開證人向檢察官所為之
    陳述，未曾主張有何違法取供之情形，本院亦查無檢察官有
    以不正方法取證之情事，足認證人即告訴人丙○○於偵查中
    向檢察官所為之陳述，並無任何顯有不可信之情況。且證人
    即告訴人丙○○復於本院審理時到庭結證，且經檢察官、被
    告之詰問，是揆諸上開見解，證人即告訴人丙○○於偵查中
    之陳述，具有證據能力，得為本案之證據。
貳、另按被告以外之人於審判外之言詞或書面陳述，除法律有規
    定者外，不得作為證據，刑事訴訟法第159 條第1 項固定有
    明文；惟被告以外之人於審判外之陳述，雖不符刑事訴訟法
    第159 條之1 至第159 條之4 之規定，而經當事人於審判程
    序同意作為證據，法院審酌該言詞陳述作成時之情況，認為
    適當，亦得為證據；或當事人、代理人或辯護人於法院調查
    證據時，知有刑事訴訟法第159 條第1 項不得為證據之情形
    ，而未於言詞辯論終結前聲明異議者，視為有前項之同意，
    同法第159 條之5 亦有明文。查卷附之被告甲○○留予告訴
    人丙○○之便利貼內容，性質上雖均屬傳聞證據，且查無符
    合同法第159 條之1 至之4 等前4 條之情形，然檢察官、被
    告及辯護人於言詞辯論終結前則均未聲明異議，是依刑事訴
    訟法第159 條之5 之規定，本院審酌上開證據作成之情況，
    認為適當，均得為證據。
乙、實體部分：
壹、有罪部分：
一、訊據被告乙○○固坦承以「鴻海理財租賃公司」之名義對外
    發放名片，以從事放款收息業務，而伊確有於上揭時地，對
    告訴人丙○○放款以收息，且告訴人有簽發金額16萬元之本
    票、並交付身分證及駕駛執照作為擔保之事實，然矢口否認
    有何重利犯行，辯稱：伊係借16萬元給告訴人丙○○，並約
    定10日1 期收息3,200元，並無重利之行為云云，然查：
（一）上開被告乙○○乘告訴人丙○○因急迫貸以金錢，而取得
      與原本顯不相當之重利之事實，業據證人即告訴人丙○○
      於偵查中及本院審理中證述甚詳（見本院卷第30頁、第31
      頁；見第7 頁），而證人即告訴人丙○○於本院審理中證
      謂：其係因臨時週轉不過來，才會依據客人留在咖啡店裡
      的被告乙○○名片，與被告乙○○聯絡借錢，其向乙○○
      借13萬元，利息10日1 期要給3 萬元，並簽發16萬元本票
      、及提供身分證、駕駛執照作為擔保，而本票金額16萬係
      本金係包含第1 期利息之金額等語（見本院卷第30頁、第
      31頁），是足認被告乙○○確有向告訴人乙○○放貸13萬
      元以收取重利之事實。
（二）被告乙○○雖以前詞置辯，然關於被告乙○○就其放貸業
      務有於報紙刊登廣告招攬客戶，並印發放貸名片乙節，為
      被告乙○○所自承，並有被告乙○○放貸名片影本1 張附
      卷可稽（見警卷第32頁），而衡諸常情，一般民間私人從
      事之放貸業務，尤其係透過報紙刊登分類廣告招徠客戶者
      ，皆以獲取高額利息為目的，且亦不會印製放款業務所用
      之名片以發放。是被告乙○○辯稱伊借款予告訴人丙○○
      ，並未收取重利云云，顯與常情不符。況依據被告乙○○
      所辯稱：伊係借16萬元給告訴人丙○○，並約定10日1 期
      收息3,200 元乙節，經計算後可知，其週年利率相當於72
      ％之週年利率，明顯超逾週年利率20％甚多，此等高額利
      率，不僅與民法第203 條所定之週年利率5 ％之法定利率
      ，及同法第205 條所定之最高利率週年利率20％之限制，
      相距甚大，且依目前社會經濟情況，金融機構除少數貸款
      （如信用卡、現金卡等無擔保之短期、小額授信）利率高
      於10% 外，多數貸款利率均在10% 以下等公眾週知之現今
      經濟狀況及金融市場動態等情狀相較，被告乙○○所收取
      之利息，顯較一般債務之利息有特殊之超額，是縱依被告
      乙○○所供述，亦難解其約定收取重利之事實；是綜上，
      被告乙○○猶據前詞予以爭辯，並不足採。
（三）此外，尚有告訴人丙○○簽發金額16萬元本票1 紙、告訴
      人丙○○身分證、駕駛執照影本各1 份、被告乙○○放貸
      名片影本1 張附卷可憑（見警卷第22頁、第31頁、第32頁
      ），是本件被告乙○○重利之犯行，事證明確，洵堪認定
      。
二、按刑法第344 條規定，重利罪乃以乘他人急迫、輕率或無經
    驗貸以金錢或其他物品，而取得與原本顯不相當之重利為其
    構成要件，所謂急迫，係指緊急迫切需要金錢或其他物品以
    運用而言。參酌告訴人丙○○係因急迫需要用錢，不得已而
    向被告乙○○借款等情，已據證人即告訴人丙○○證述在卷
    ，徵諸常情，若非迫於急需，借貸無門，殆無向私人借款，
    而背負重利債務之必要，且被告乙○○乘他人急迫，而收取
    月息約70分之利息，已高於法定利息甚多，足認為與原本顯
    不相當之重利，要屬無疑。是核被告乙○○所為，係犯刑法
    第344 條之重利罪。又被告乙○○有事實欄所示之前科，而
    於94年8 月2 日執行完畢乙節，有臺灣高等法院被告前案紀
    錄表可參，其受有期徒刑執行完畢5 年內故意再犯本件有期
    徒刑以上之罪，為累犯，依刑法第47條第1 項規定加重其刑
    。爰審酌被告乙○○不思以正當途徑賺取得，竟乘告訴人丙○○急迫之際，從事貸款以收取重利，實屬可議，且事後否
    認犯行，犯後態度不佳，暨其犯罪動機、手段與所造成之危
    害等一切情狀，爰量處如主文所示之刑，並考量被告乙○○
    之職業、經濟能力，諭知如易科罰金之折算標準。至扣案之
    告訴人丙○○簽發金額16萬元本票及其身分證、駕駛執照各
    1 張，均係告訴人丙○○供作質押及借款證明之用，則被告
    乙○○取得上開物品，僅供作清償借款本息擔保之用，如告
    訴人丙○○嗣後清償借款本息，被告乙○○仍須將該等物品
    分別返還於告訴人丙○○，自難認係被告乙○○犯罪所得之
    物而屬其所有（最高法院85年度臺上字第936 號、86年度臺
    上字第7483號、92年度臺上字第2933號、92年度臺上字第61
    52號、94年度臺上字第5940號判決意旨參照），均爰不為沒
    收之宣告，併此敘明。
貳、無罪部分：
一、公訴意旨略以：被告甲○○與被告乙○○共同基於乘他人急
    迫貸與金錢，而取得與原本顯不相當之重利之犯意聯絡，於
    上揭時間，乘告訴人丙○○急迫缺錢需要用款之際，將16萬
    元借予丙○○，預扣第一期利息3 萬元，實付13萬元，約定
    每10天為一期，每期利息為3 萬2,000 元（經換算月息約為
    73分利），並要求告訴人丙○○開立到期日為97年2 月26日
    之面額16萬元本票1 張及交付身份證、駕照等物作為抵押，
    因告訴人丙○○無法如期償還高額利息，復於同年月28日15
    時25分許，被告乙○○、甲○○共同基於恐嚇危害安全及強
    迫他人行無義務之事犯意聯絡，在告訴人丙○○所經營址設
    高雄市○○區○○街17號「牡羊座咖啡館」內，以身體阻擋
    門口之方式，強制告訴人丙○○留置在店內，而使其行無義
    務之事，被告乙○○並向告訴人丙○○恫稱：最晚20時前不
    繳出利息，其所經營牡羊座咖啡店就會沒有等語，被告甲○○並向告訴人丙○○恫稱：如果今天不把利息給他們，就出
    不去，你會被斷手斷腳等語，致告訴人丙○○心生畏懼，足
    生危害於丙○○身體、生命之安全云云，因認被告甲○○共
    同犯刑法第344 條之重利罪，被告乙○○、甲○○另涉共同
    犯刑法第304 條第1 項之強制罪、第305 條之恐嚇危害安全
    罪嫌。
二、按犯罪事實，應依證據認定之，無證據不得認定犯罪事實；
    又不能證明被告犯罪者，應諭知無罪之判決，刑事訴訟法第
    154 條第2 項、第301 條第1 項分別定有明文。次按認定不
    利於被告之證據須依積極證據，苟積極證據不足為不利於被
    告事實之認定，即應為有利被告之認定，更不必有何有利之
    證據；又犯罪事實之認定，應憑證據，如無相當之證據，或
    證據不足以證明，自不得以推測或擬制之方法，以為裁判之
    基礎（最高法院30年上字第816 號判例、40年臺上字第86號
    判例可資參照）。又檢察官就被告犯罪事實，應負舉證責任
    ，並指出證明之方法，亦為同法第161 條第1 項所明定。因
    此，檢察官對於起訴之犯罪事實，應負提出證據及說服之實
    質舉證責任，倘其所提出之證據，不足為被告有罪之積極證
    明，或其指出證明之方法，無從說服法院以形成被告有罪之
    心證，基於無罪推定之原則，自應為被告無罪判決之諭知，
    亦有最高法院92年臺上字第128 號判例足參。所謂認定犯罪
    事實之證據，係指足以認定被告確有犯罪行為之積極證據而
    言，如未發現相當證據，或證據不足以證明，自不能以推測
    或擬制之方法，以為裁判基礎。且刑事訴訟上證明之資料，
    無論其為直接證據或間接證據，均須達於通常一般人均不致
    於有所懷疑，而得確信其為真實之程度，始得據為有罪之認
    定，若其關於被告是否犯罪之證明未能達此程度，而有合理
    性懷疑之存在，致使無從形成有罪之確信，根據「罪證有疑
    ，利於被告」之證據法則，即不得遽為不利被告之認定，其
    以情況證據（即間接證據）斷罪時，尤須基於該證據在直接
    關係上所可證明之他項情況事實，本乎推理作用足以確證被
    告有罪，方為合法，不得徒憑主觀上之推想，將一般經驗上
    有利被告之其他合理情況逕予排除，此觀諸最高法院76年臺
    上字第4986號、32年度上字67號判例亦甚明顯。再告訴人之
    指訴，係以使被告受刑事訴追為目的，是以告訴人之指訴為
    證據方法，除其指訴須無瑕疵，且應有查與事實相符之佐證
    ，始得資為判決之基礎，亦經最高法院著有52年臺上字第13
    00號及61年臺上字第3099號判例可資參照。而所謂無瑕疵，
    係指被害人所為不利被告之陳述，與社會上一般生活經驗或
    卷存其他客觀事實並無矛盾而言；另所謂就其他方面調查認
    與事實相符，非僅以所援用之旁證足以證明被害結果為已足
    ，尤須綜合一切積極佐證，除認定被告確為加害人之可能外
    ，在推理上無從另為其他合理原因之假設，有一不合於此，
    即不能以被害人之陳述作為論斷之證據。又按刑法第304 條
    之強制罪，須以強暴脅迫使人行無義務之事或妨害人行使權
    利，始克成立，倘無強暴、脅迫之事實，自難以該罪相繩，
    合先敘明。
三、訊之被告乙○○、甲○○固均坦承有於上揭時地，向告訴人
    丙○○索債之事實，然被告乙○○否認有何上揭強制、恐嚇
    之犯行，辯稱：當日向告訴人丙○○要債時，並無妨害告訴
    人丙○○的自由，亦無恐嚇告訴人丙○○等語；被告甲○○
    則否認有何上開重利、強制、恐嚇之犯行，辯稱：被告乙○○借貸金錢予告訴人丙○○時，其僅係陪伴被告乙○○前往
    ，並無借貸金錢予丙○○之意思，且當時幫被告乙○○向告
    訴人要債時，並無妨害告訴人丙○○的自由，亦無恐嚇告訴
    人丙○○等語。經查：
（一）被告甲○○被訴重利罪部分：
      本件公訴人認被告甲○○共同涉有上開重利罪嫌，無非以
      被告甲○○之供述、告訴人丙○○之證詞、卷附之行動電
      話0000000000號雙向通聯查詢及被告甲○○留予告訴人丙○○之便利貼等資為論據。經查：
  １、證人即告訴人丙○○於本院審理時證陳：其係與被告乙○○商討借貸的條件，當天晚上也是被告乙○○拿錢來給其
      ，雖然其與被告乙○○談條件及被告乙○○拿錢來時，被
      告甲○○也有現場，但是，被告甲○○只是在旁邊喝茶，
      其與被告甲○○沒有講到話，其也不認識被告甲○○，被
      告甲○○只是單純的客人等語（見本院卷第31頁），是據
      此，被告乙○○借貸金錢予告訴人丙○○之時，被告甲○○並未參與借貸事宜，則被告甲○○是否有參與本件重利
      犯行，要非無疑。
  ２、再者，關於被告甲○○曾使用門號0000000000號之手機以
      通話或傳簡訊方式多次及在告訴人丙○○住處門口以便利
      貼留下字條，為被告乙○○向告訴人丙○○表示要求償還
      債務等情，固為被告甲○○所自承，並有卷附之行動電話
      0000000000號雙向通聯查詢及上開便利貼附卷可查（見警
      卷第33頁、第37頁至第49頁），然此僅能證明被告甲○○
      有替被告乙○○向告訴人丙○○討債之情事，但尚難據以
      認被告甲○○就本件重利犯行，與被告乙○○有何犯意聯
      絡之情形，況然按然刑法上所定重利罪之構成要件，係以
      行為人乘他人急迫、輕率或無經驗貸以金錢或其他物品，
      而取得與原本顯不相當之重利為其要件，而借款人是否有
      急迫、輕率或無經驗之情事，自應以借款當時之情況而定
      ，且又重利罪為結果犯及即成犯，應以第1 次收取重利時
      為既遂，是本件被告乙○○於97年2 月15日貸與告訴人丙○○13萬元之同時，即要求告訴人丙○○簽發包括第1 期
      利息之本票1 張，其重利行為應同時成立而已達既遂，則
      被告甲○○於被告乙○○重利貸款予告訴人丙○○後，雖
      有為被告乙○○向告訴人丙○○催討債務之行為，然尚無
      據此逕認被告甲○○為本件共同正犯之可能。
（二）被告乙○○、甲○○被訴妨害自由、恐嚇部分：
      本件公訴人認被告乙○○、甲○○涉有上揭強制、恐嚇犯
      行，無非係以告訴人丙○○及證人黃秀琴之證述為其主要
      論據。然查：
  １、證人即告訴人丙○○雖分別於偵查及本院審理中指述被告
      乙○○、甲○○於上揭時地有對其為恐嚇之行為，然就係
      何者出言恐嚇乙節，證人即告訴人丙○○於偵訊時係證稱
      ：被告甲○○向其恫稱如果沒有在晚上8 點前將錢還出來
      ，就會斷手斷腳云云（見偵卷第8 頁），卻於本院審理時
      證稱：被告乙○○向其恫稱錢不還不行，晚上8 點前錢不
      還出來，就會斷手斷腳云云（見本卷第31頁），則證人即
      告訴人丙○○之證詞，先後已經顯然不一，則是否可信，
      已非無疑。
  ２、再查證人即告訴人丙○○於偵訊、本院審理中係證陳：其
      向被告乙○○表示是否可以讓其出去，被告乙○○說不要
      ，並說如果其走到哪就跟到哪，被告甲○○則站在門口沒
      說話等語（見本院卷第31頁；偵卷第7 頁、第8 頁），其
      又證述：因為其想盥洗，所以其請被告乙○○、甲○○先
      出去，被告乙○○、甲○○就到外面伊等所開來車子上監
      視其，其就趁機打電話給其母親等語（見本院卷第30頁、
      第31頁；偵卷第7 頁），據上，被告乙○○、甲○○於當
      時雖有不願告訴人丙○○離開之意思，然被告乙○○、甲○○遂行該意思時，顯然並未施強暴、脅迫於告訴人丙○○，再者，關於員警經告訴人丙○○之母黃秀琴報警而到
      達上揭咖啡廳時，被告乙○○見到警察，猶進入咖啡店內
      質問告訴人丙○○乙情，為證人即告訴人丙○○於偵訊時
      陳述明確（見偵卷第39頁），是倘被告乙○○、甲○○對
      於告訴人丙○○有施強暴、脅迫之犯行，衡情伊等見警察
      來到上揭咖啡廳時，豈有仍進入該咖啡廳瞭解情形而不趕
      快逃離之理，是益徵被告乙○○、甲○○對於告訴人丙○○並無施強暴、脅迫之行為，則觀之上揭規定及說明，自
      尚難認被告乙○○、甲○○有刑法第304 條之犯行。
  ３、況查被告乙○○、甲○○被訴上揭恐嚇、妨害自由部分，
      除告訴人丙○○之指述外，並無其他證據可資佐證，至於
      ，證人即告訴人之母黃秀琴雖於偵查中證陳：當時告訴人
      丙○○在電話中跟其說錢莊的人在店內，不讓他走，如果
      籌不出錢還，會被砍手，其只好報警等語（見偵卷第8 頁
      ），然證人即告訴人之母黃秀琴並未在現場，其所言之內
      容，係聽聞自告訴人丙○○所述，自難作為佐證告訴人丙○○證詞。是既無其他證據可佐證人即告訴人丙○○之指
      訴，揆之上揭最高法院之見解及說明，亦不得逕以證人即
      告訴人丙○○之證詞，認被告乙○○、甲○○有此部分之
      犯行。
四、綜上所述，公訴人所舉之證據，不足以證明被告甲○○有重
    利犯行，另就上揭恐嚇、強制部分，除證人即告訴人丙○○
    之證述外，並無任何其他證據足資參佐，而證人即告訴人丙○○之證述復有上述可疑之處，自無法達到通常一般之人均
    不致有所懷疑，而得確信被告確有上開公訴意旨所載恐嚇及
    強制犯行之真實程度，此外，復查無證據足資證明被告乙○○、甲○○有上揭被訴犯行，揆諸上揭說明，被告乙○○、
    甲○○被訴上開犯罪部分，均尚屬不能證明，自應為被告乙○○、甲○○無罪之諭知。
據上論斷，應依刑事訴訟法第299 條第1 項前段、第301 條第1
項，刑法第344 條、第41條第1 項、第47條第1 項，刑法施行法
第1 條之1 ，判決如主文。
本案經檢察官靳隆坤到庭執行職務。
中    華    民    國    98    年     2    月    24    日
                  刑事第二庭    審判長法  官  簡志瑩
                                      法  官  曾子珍
                                      法  官  王參和
以上正本證明與原本無異。
如不服本判決應於收受送達後10日內向本院提出上訴書狀，並應
敘述具體理由；如未敘述上訴理由者，應於上訴期間屆滿後20日
內向本院補提理由書（均須按他造當事人之人數附繕本）「切勿
逕送上級法院」。
中    華    民    國    98    年    2     月    25    日
                                      書記官  陳惠玲
附錄本案論罪科刑法條：
刑法第344條
乘他人急迫、輕率或無經驗貸以金錢或其他物品，而取得與原本
顯不相當之重利者，處1 年以下有期徒刑、拘役或科或併科1 千
元以下罰金。


司法院資訊處製作；財團法人民間司法改革基金會備份。
